【裁判字號】    92,台非,418
【裁判日期】    921218
【裁判案由】    違反毒品危害防制條例等
【裁判全文】
最高法院刑事判決                                九十二年度台非字第四一八號
    上 訴 人  國防部最高軍事法院檢察署檢察長
    被    告  甲○○
                      一號（另案在台灣台中監獄附設戒治所戒治中）
右上訴人因被告違反毒品危害防制條例等罪案件，對於國防部高等軍事法院高雄分院
中華民國九十二年四月二十二日上訴審確定判決（九十二年高判字第五一號，起訴案
號：國防部中部地方法院檢察署九十一年中偵字第三五九號），認為違背法令，提起
非常上訴，本院判決如左：
    主    文
原判決撤銷，由國防部高等軍事法院高雄分院依判決前之程序更為審判。
    理    由
非常上訴理由稱：「(一)按軍事審判法第一百九十七條第六款規定：『除有特別規定外
，被告未於審判期日到庭而逕行審判者，其判決當然為違背法令』；而所謂『特別規
定』，在上訴審如軍事審判法第一百九十四條規定，被告經上訴軍事法院依法傳喚，
無正當理由不到庭者，得不待其陳述逕行判決之情形。卷查本案經上訴審即國防部高
等軍事法院高雄分院裁定再開辯論時，訂於民國九十二年三月二十八日為審判期日，
其傳票於同年月十八日合法送達被告甲○○簽收，惟屆期前被告因另犯違反毒品危害
防制條例案件，經台灣台中地方法院以九十二年毒聲字第七七七號裁定應送勒戒處所
觀察、勒戒，嗣於九十二年三月十九日入台灣台中看守所附設勒戒所執行，此有台灣
台中地方法院檢察署於九十二年九月九日中檢守河取九十二戒執二字四一六第六四七
七０號函送該署檢察官九十二年度觀執字第四六四號觀察勒戒處分執行指揮書影本乙
紙，在卷可稽，因此被告甲○○未於審判期日到庭。參酌最高法院二十九年上字第二
三二四號判例﹃被告不到庭得不待其陳述逕行判決者，以經合法傳喚，而無正當之理
由不到庭者，始得為之。如被告確在繫屬法院之監所羈押，該法院僅發給傳票，臨期
不予簽提，致被告事實上不能到庭應訊，即不得謂其不到為無正當之理由﹄及四十四
年台上字第九七九號判例﹃上訴人接受原審定期民國四十四年五月十九日為審判期日
之傳票後，於同月十六日因另案被羈押於別地看守所，屆期未能到庭，尚難謂其不到
庭為無正當理由，原審不待其到庭陳述而逕行判決，自非合法﹄。是本案被告甲○○
雖經合法傳喚，但其於審判期日因執行觀察、勒戒而未到庭，並非無正當理由不到庭
，即應排除軍事審判法第一百九十四條逕行判決之適用。國防部高等軍事法院高雄分
院對被告有正當理由致無法到庭之情形未能查察，遽行審判，顯然剝奪被告防禦權之
行使，致其未能於審判期日提出有利之證據，喪失對被訴事實及不利證據陳述意見之
機會，更未能參與辯論。故此，攸關法院對於證據之取捨與事實之認定，顯然於判決
有影響，揆諸首揭法條意旨，其判決當然為違背法令。(二)依軍事審判法第二百二十六
條，提起非常上訴，以資救濟」等語。
本院按軍事審判法為確定國家具體刑罰權之程序，以發現實體之真實，使刑罰權得以
正確行使為其宗旨。此項實體藉訴訟程序而形成，法院居於公平審判之立場，就當事
人之攻擊、防禦，基於辯論形成心證而為裁判。國家為實現刑罰權，因而制定軍事審
判法，旨在藉程序之遵守，以確保裁判之公正。法院為實現實體正義，不可忽略程序
正義之踐行。故憲法第八條第一項規定：人民身體之自由應予保障，非由法院依法定
程序，不得審問處罰；第十六條規定：人民有訴訟之權；軍事審判法第一百九十七條
第六款規定：除有特別規定外，被告未於審判期日到庭而逕行審判者，其判決當然為
違背法令。次按被告經上訴軍事法院依法傳喚，無正當理由不到庭者，依軍事審判法
第一百九十四條規定，固得不待其陳述逕行判決。但此項逕行判決，仍應以被告業經
合法傳喚為前提，若被告未經合法傳喚，上訴審之軍事法院不待其到庭陳述而逕行判
決，其判決即屬當然違背法令。又判決如有上述未經合法傳喚被告到庭陳述而逕行判
決之違法情形，顯然剝奪被告防禦權之行使，致其未能於審判期日提出有利之證據，
喪失對於被訴事實及不利證據陳述意見及參與辯論之機會，其違法攸關法院對於證據
之取捨與事實之認定，顯然於判決有影響。在通常上訴程序，當然得為上訴高等法院
或最高法院之理由。在非常上訴程序，非常上訴審就個案具體情形審查，若認其因訴
訟程序違背法令，不應判決而為判決，基於保障人民訴訟權與乎法院應依正當法律程
序公平審判之法旨，認其顯然於判決有影響者，該項確定判決，即屬判決違背法令，
應有刑事訴訟法第四百四十七條第二項規定之適用。卷查本件被告甲○○違反毒品危
害防制條例等罪案件，經上訴審即國防部高等軍事法院高雄分院訂九十二年三月二十
八日為審判期日，其傳票於同月十八日合法送達予被告簽收後，因被告另犯違反毒品
危害防制條例案件，經台灣台中地方法院裁定於同月十九日將被告送台灣台中勒戒所
執行觀察勒戒，此有台灣台中地方法院檢察署檢察官九十二年度觀執字第四六四號觀
察勒戒處分執行指揮書在卷可稽（國防部中部地方事法院檢察署九十二年八月二十日
中執字第六三號卷第三四頁），因此被告雖經合法傳喚，但未能於審判期日到庭，並
非無正當理由。國防部高等軍事法院高雄分院未能查察，遽行審判，其判決當然違背
法令。本院審酌該項判決，顯然剝奪被告訴訟防禦權之行使，致其未能於審判期日提
出有利之證據，喪失對於被訴事實及不利證據陳述意見及參與辯論之機會，其違法情
形攸關原審對於本案證據之取捨與事實之認定。基於保障人民訴訟權與應依正當法律
程序公平審判之法旨，其不應判決而為判決，顯然於判決有影響，揆諸上開說明，應
認原判決違背法令，而有刑事訴訟法第四百四十七條第二項之適用。案經確定，且對
被告不利，非常上訴意旨執以指摘原判決違法，洵有理由。為維持被告審級利益，應
由本院將原確定判決撤銷，由原審法院依判決前之程序更為審判，以資救濟。
據上論結，應依軍事審判法第二百二十八條，刑事訴訟法第四百四十七條第二項，判
決如主文。
中      華      民      國    九十二    年     十二     月     十八     日
                              最高法院刑事第四庭
                                  審判長法官  紀  俊  乾
                                        法官  黃  正  興
                                        法官  劉  介  民
                                        法官  陳  東  誥
                                        法官  洪  明  輝
      右正本證明與原本無異
                                              書  記  官
中      華      民      國    九十二    年     十二     月    二十二    日
                                                                        ｍ


司法院資訊處製作；財團法人民間司法改革基金會備份。
